【裁判字號】    89,上更(一),148
【裁判日期】    890428
【裁判案由】    違反商業會計法等
【裁判全文】
臺灣高等法院刑事判決                  八十九年度上更(一)字第一四八號
     上  訴  人
     即  被  告  乙○○
右上訴人，因違反商業會計法等案件，不服臺灣士林地方法院八十四年度訴字第一０
九八號，中華民國八十五年八月三十一日第一審判決（起訴案號：臺灣士林地方法院
檢察署八十四年度偵字第五七二三號）提起上訴，經判決後，由最高法院發回更審，
本院判決如左：
    主      文
原判決關於乙○○部分撤銷。
乙○○無罪。
    理      由
一、本件公訴意旨略以：被告乙○○係位於台北縣淡水鎮○○街四十二號一樓「艾之
    力服飾名店」之負責人，並為商業會計法所稱之商業負責人，明知「艾之力服飾
    名店」與財團法人聯合信用卡處理中心（下稱信用卡中心）所簽訂之特約商店約
    定書，應以該商店營業範圍內之簽帳消費為限，不得接受非消費性之簽帳融資墊
    款，且其業務上所制作三聯式消費簽帳單之第二聯商店自存聯及第一聯信用卡中
    心留存聯、第三聯持卡人自存聯、請款單分別為其商業本身自行製存之內部憑證
    及給與其商業本身以外之人之對外憑證，竟與其妻陳淑貞（已死亡，經原審判決
    公訴不受理在案），將「艾之力服飾名店」之空白簽帳單交與年籍不詳之男子「
    甲○○」，並共同意圖為自己不法之所有，基於概括之犯意，於報紙分類廣告上
    刊登「信用卡借款」啟事，以電話（號碼不明）為聯絡方法，連續乘如附表所示
    之人需款孔急陷於急迫之情狀下，三人另基於概括之犯意，以分別與附表所示之
    人共同意圖為自己不法之所有，連續於附表所示之時間、地點，由「甲○○」以
    無實際消費行為之「假消費、真借款」方式，制作不實之「艾之力服飾名店」消
    費簽帳單，交由附表所示之人簽名後，即以刷卡金額之百分之十五為利息並先予
    扣除後，將餘額充作借款金額而交付現金予附表所示之人，藉以賺取與原本顯不
    相當之利息。嗣後乙○○與陳淑貞再依該不實之第一、二聯簽帳單，填製請款單
    ，並將該請款單連同第一聯帳單彙送信用卡中心請款，致信用卡中心陷於錯誤而
    依刷卡金額匯入乙○○所有臺灣中小企業銀行士林分行帳號Ｚ00000000
    0之四號，而詐得如附表所示之金額，因認被告乙○○共同連續涉犯商業會計法
    第六十六條第一款之明知不實事項填製會計憑證、刑法第三百三十九條第一項之
    詐欺取財、第三百四十四條之重利罪嫌。
二、公訴人認被告乙○○涉有右揭犯行，無非係以被告乙○○於法務部調查局航業海
    員調查處（下稱海調處）之供述，證人蔡林美珠、王乃榮、陳得誠、張志祥、張
    永明等人之証詞及扣案之消費簽帳單、特約商店約定書、台北縣政府營利事業登
    記證、請款彙總表、請款紀錄影本各乙紙為認定其犯罪之論據。
三、按犯罪事實應依證據認定之，無證據不得推定其犯罪事實；又不能證明被告犯罪
    者，應諭知無罪之判決，刑事訴訟法第一百五十四條、第三百零一條第一項，分
    別定有明文。又按事實之認定，應憑證據，如未能發現相當證據，或證據不足以
    證明，自不能以推測或擬制之方法，以為裁判基礎；再認定不利於被告之事實，
    須係積極證據，苟積極證據不足為不利於被告事實之認定時，即應為有利於被告
    之認定，更不必有何有利之證據，最高法院四十年台上字第八六號、三十年上字
    第八一六號著有判例可資照。
四、訊據上訴人即被告乙○○矢口否認前開犯行，辯稱：「艾之力服飾名店」伊雖係
    名義上負責人，但因係賣女裝，實際上係由伊配偶陳淑貞在經營，伊則另在同址
    二樓經營咖啡店，該簽帳單應係陳淑貞交付給甲○○，伊不清楚詳情，海調處初
    次通知伊前往調查，伊根本不知情，回去後詳問其妻，第二、三次再去製作筆錄
    時，始順著海調處人員之訊問而回答我們夫妻如何如何，並非承認將簽帳單借與
    甲○○使用，伊確實未與犯罪等語。
    經查：
    (一)被告於海調處供述「我太太（指陳淑貞）所說與事實不符，應該在八十三年九
      月以前，就已經將本商號之信用卡簽帳單借給甲○○使用，且甲○○使用艾之
      力服飾店之信用卡簽帳單，向信用卡中心請款後，其款項即由信用卡中心撥入
      我在台灣中小企業銀行帳戶內，然後我們夫妻直接與甲○○算帳，將其應得之
      款項交付給甲○○」等語，係就調查員訊問「陳淑貞在八十四年二月十五日於
      本處製作筆錄返家後，傳真此三份信用卡簽帳單與本處，聲明其借與甲○○使
      用僅此三張，其餘均係正常服飾交易賣出所使用，惟經本處查證結果，貴商號
      除此三份簽帳卡外，自八十三年九月初起即有人以艾之力服飾店之信用卡簽帳
      單刷卡借款，你如何解釋？」之回答，並非承認其將簽帳單借與甲○○使用。
      矧在此之前其已供稱「我太太借與甲○○使用了三、四張信用卡簽帳單時，我
      不知道，我事後才知道的」（見海調處卷第九頁）。是其上開供述僅能證明陳
      淑貞將簽帳單借與甲○○之時間及如何與甲○○會帳之情形，尚難資以證明被
      告與陳淑貞、甲○○共同以「假消費、真無款」方式犯罪。
    (二)證人蔡林美珠、王乃榮、陳得誠、張志祥、張永明僅證稱彼等有以假消費真借
      款方式，持信用卡向不詳姓名者刷卡借錢情事，並未證述係被告刷卡借款「見
      海調處調查筆錄第十二至十五、二十四、二十五頁、偵查卷第十二至十四頁、
      原審卷第八十頁），彼等所證及所簽之簽帳單自不足據為被告有與陳淑貞、甲
      ○○共同犯罪之認定。
    (三)被告之妻陳淑貞於海調處供稱「艾之力服飾名店之名義上負責人為我丈夫乙○
      ○，但店面經營及店中信用卡刷卡請款與營業入出帳等均由我負責管理。簽帳
      單係我借與甲○○使用」等語明確（見海調處卷第一頁背面、二頁），發回更
      審後經本院依被告之描述特徵向台北縣警察局函調設籍在台北縣淡水鎮之成年
      男子甲○○共有三人，有該局八十九年三月四日八九北警戶字第０八０五九五
      號函暨所附口卡片影本三份在卷可稽，其中住於台北縣淡水鎮○○街三十四巷
      十九號之一，國民身分證統一編號：Ｚ000000000號，民國四十九年
      四月二十一日出生之男子甲○○（未經起訴，應由檢察官另行偵辦），經本院
      傳喚到庭具結作證，初則除供証稱認識乙○○，他在淡水鎮○○街做生意，樓
      下做艾之力服飾名店，由他太太負責，樓上做咖啡廳，由他負責，伊曾經前往
      喝咖啡外，餘均堅詞否認有與犯罪，惟經本院隔離訊問並命其與被告當庭對
      質後則結証稱：伊綽號叫「阿德」沒錯，他們（指被告夫妻）也叫伊「阿德」
      ，他太太陳淑貞有拿一台小型刷卡機給伊，伊如何裝妥刷卡，並叫伊拿簽帳單
      給客人刷卡，刷好後拿回給陳淑貞，客戶再到店裡向陳淑貞取款，客戶好像都
      跟她聯絡好，再叫伊跑，伊本身未帶現款去．．．在八十四年農曆年過後，約
      在二、三月間都在台北市內，共刷過三次，金額都是一、二萬元數目．．．伊
      去刷的對象是張永明等人．．．都是陳淑貞叫伊去刷的，乙○○並未叫伊去刷
      卡借款，服飾店都是陳淑貞在經營，乙○○是負責樓上咖啡廳等語（見本院八
      十九年四月六日訊問筆錄），核與被告供承在庭的甲○○，平常均稱呼其「阿
      德」，是在淡水鎮○○街四十二號二樓開咖啡廳時認識，一樓係其妻陳淑貞開
      的「艾之力服飾名店」，據伊妻陳淑貞生前向伊所稱之甲○○就是他，伊只認
      識這一位甲○○，沒有認識其他的甲○○．．．空白簽帳單都放在店內櫃檯底
      下，一般都是伊妻陳淑貞在現場負責，．．．剛開始伊根本不知情，是海調處
      通知伊去，伊才知發生何事，根據伊妻告訴係甲○○要幾張空白的簽帳單，伊
      妻就拿給他等情相符（見同上筆錄），足見被告在海調處初訊時並不知悉陳淑
      貞將空白簽帳單借與甲○○作為「假消費、真借款」使用，被告上開所辯，尚
      非全然無據。此外，扣案簽帳單、請款記錄及請款彙總表等文件不足以証明係
      被告所為，自亦不足資為不利被告之認定。
五、綜上所述，本件尚乏積極確切之事証足認被告有與上開犯行，自屬不能証明被
    告犯罪，乃原判決未及傳喚証人甲○○以查明事實真相，並誤認被告在海調處所
    供為已知情而遽為被告有罪之諭知，尚有未洽。被告上訴意旨否認犯罪，為有理
    由，應由本院將原判決關於被告部分予以撤銷，另諭知被告無罪之判決。
六、據上論斷，應依刑事訴訟法第三百六十九條第一項前段、第三百六十四條、第三
    百零一條第一項前段，判決如主文。
本案經檢察官曾忠己到庭執行職務。
中     華     民     國    八十九   年       四       月     二十八     日
                            臺灣高等法院刑事第六庭
                                審判長法  官  陳  春  秋
                                      法  官  黃  賽  月
                                      法  官  高  明  哲
右正本證明與原本無異。
如不服本判決應於收受送達後十日內向本院提出上訴書狀，其未敘述上訴之理由者並
得於提起上訴後十日內向本院補提理由書（均須按他造當事人之人數附繕本）。
                                      書記官  劉      瑗
中     華     民     國    八十九   年       五       月       二       日
附錄：本案論罪科刑法條全文
參考法條：
商業會計法第六十六條第一款
商業負責人，主辦及經辦會計人員，有左列各款情事之一者，處五年以下有期徒刑拘
役或一萬元以下罰金：
  一  以明知為不實之事項，而填製會計憑證或記入帳冊者。
刑法第三百三十九條第一項
意圖為自己或第三人不法之所有，以詐術使人將本人或第三人之物交付者，處五年以
下有期徒刑、拘役或科或併科一千元以下罰金。
刑法第三百四十四條
乘他人急迫、輕率或無經驗貸以金錢或其他物品，而取得與原本顯不相當之重利者，
處一年以下有期徒刑、拘役或科或併科一千元以下罰金。
附表：
┌──┬────┬───────┬────────────┬───────┬──────┬───┐
│編  │持 卡 人│借  貸  日  期│地                    點│卡          號│借 貸  金 額│次  數│
│號  │        │              │                        │              │(新臺幣)    │      │
├──┼────┼───────┼────────────┼───────┼──────┼───┤
│一、│蔡林美珠│八十三年九月七│北市○○○○路高架橋下  │0000-0000-0000│七萬五千二百│一次  │
│    │        │日            │                        │-2505         │五十元      │      │
├──┼────┼───────┼────────────┼───────┼──────┼───┤
│二、│王乃榮  │八十三年十月間│北縣三重市○○○路九四巷│00-0000000-00 │十一萬元    │一次  │
│   │        │              │巷口                    │              │            │      │
├──┼────┼───────┼────────────┼───────┼──────┼───┤
│三、│陳得誠  │八十三年十月廿│北市萬華水門外停車場    │0000-0000-0000│五萬二千七百│一次  │
│    │        │七日          │                        │-2640         │元          │      │
├──┼────┼───────┼────────────┼───────┼──────┼───┤
│四、│張志祥  │八十四年二、三│北縣淡水鎮艾之力服飾店  │0000-0000-0000│不詳        │數次  │
│    │        │日            │                        │-0203         │            │      │
├──┼────┼───────┼────────────┼───────┼──────┼───┤
│五、│張永明  │八十四年四月間│北市六福客棧            │0000-0000-0000│二萬五千八百│一次  │
│    │        │              │                        │-2200         │元          │      │
└──┴────┴───────┴────────────┴───────┴──────┴───┘


司法院資訊處製作；財團法人民間司法改革基金會備份。
